臺北高等行政法院裁定
109年度訴字第458號
原      告  何潘素芯                                    

訴訟代理人  廖于清  律師
            楊詠誼  律師                              
            楊瀚瑋  律師      
被      告  臺北市都市更新處


代  表  人  陳信良（處長）
訴訟代理人  蔡欣沛              
            李惠閔              
            張雨新  律師
上列當事人間都市更新事件，原告不服臺北市政府中華民國109
年2月27日府訴二字第1096100379號訴願決定，提起行政訴訟，
本院裁定如下：
　　主  文
原告之訴及追加之訴均駁回。
訴訟費用由原告負擔。
　　理  由
一、事實概要：
　　訴外人東馬建設股份有限公司（下稱東馬公司）擔任實施者
    擬具之「變更臺北市士林區光華段四小段508-6地號等29筆
    土地都市更新事業計畫及擬訂權利變換計畫案」（下稱系爭
    權利變換案），經臺北市政府以民國108年1月31日府都新字
    第10760160383號函准予核定實施。原告為系爭權利變換案
    範圍內之土地所有權人之一，訴外人東馬公司以原告可分配
    權利價值低於最小分配面積單元之價值，且未依行為時都市
    更新條例第30條第1項規定同意以現金繳納共同負擔為由，
    列入不參與分配名單，原告經通知領取而逾期不領取之現金
    補償新臺幣（下同）713萬6,340元提存於臺灣士林地方法院
    提存所。臺北市政府另依東馬公司之申請將相關文件函轉臺
    北市士林地政事務所，囑託該所辦理系爭權利變換案之權利
    變換範圍內不參與分配者所有權移轉登記等事宜，並經該所
    辦竣登記在案。嗣原告以108年9月11日、9月16日、9月18日
    存證信函，向被告陳情略以，依系爭權利變換案原告可權利
    變換，也可領補償金，屬於可分配，只因權利變換金額疑義
    ，被告不應同意建商將補償金提存法院，過戶原告土地等情
    。案經被告於108年9月23日以北市都新事字第10830221951
    號函（下稱系爭函文）復說明原告依法已經列入不參與分配
    名單，原告陳情事項業經被告多次回復說明後，原告不服系
    爭函文，提起訴願經決定不受理，遂提起本件行政訴訟。
二、原告起訴主張略以，法律沒規定需有協議與同意書才能參加
    都更，被告要求原告必須在核定前與建商達成協議，於法無
    據，而建商不讓原告參加都更，被告不應同意建商強迫原告
    在非自由意願下，強制以低於市價徵收人民土地，被告既邀
    原告畫入事業計畫，即應以財產所有權人之意願為優先考慮
    等語。並聲明請求：訴願決定及系爭函文均撤銷。
三、本院之判斷:
  ㈠行政訴訟法第4條第1項規定：「人民因中央或地方機關之違
    法行政處分，認為損害其權利或法律上之利益，經依訴願法
    提起訴願而不服其決定，或提起訴願逾3個月不為決定，或
    延長訴願決定期間逾2個月不為決定者，得向高等行政法院
    提起撤銷訴訟。」同法第107條第1項第10款規定：「原告之
    訴，有下列各款情形之一者，行政法院應以裁定駁回之。但
    其情形可以補正者，審判長應定期間先命補正：……十、起訴
    不合程式或不備其他要件者。」又依訴願法第3條第1項、行
    政程序法第92條第1項規定，所謂行政處分係指中央或地方
    機關就公法上具體事件所為之決定或其他公權力措施而對外
    直接發生法律效果之單方行政行為而言。故原告如對於非屬
    行政處分之程序標的提起撤銷訴訟，其起訴即屬不備合法要
    件，且不能補正，應依行政訴訟法第107條第1項第10款裁定
    駁回之。
  ㈡經核，系爭函文略以：「…說明：…二…依據108年1月30日修正
    公布前都市更新條例第31條第1項規定，臺端屬於應分配之
    土地及建築物於折價抵付後未達最小分配面積單元之價值，
    不能參與權利變換分配而領取現金補償者，若臺端想以現金
    繳納共同負擔參與選配，依107年11月5日第349次本市都市
    更新及爭議處理審議會決議，實施者應於計畫核定前與臺端
    達成協議，若協議不成則改回不能參與分配之名單，然而臺
    端與實施者未能於計畫核定前達成協議，故臺端依法列入不
    能參與分配名單，本處已多次向臺端說明…。四、上述說明
    本處已多次於108年5月1日…108年6月13日…108年7月5日…108
    年8月2日…108年9月5日…函復說明在案，往後不再贅述。五
    、本處仍另函請實施者與臺端妥予溝通協調，俾使案件圓滿
    。…」等語，係被告就原告陳情系爭權利變換案之權利變換
    、參與分配疑義等事項，回復說明原告依法列入不參與分配
    名單，原告陳情事項已經被告多次回復說明在案；核其性質
    應屬事實敘述及理由說明之觀念通知，並無規制效力，自非
    對原告所為之行政處分，原告自不得對之提起訴願及行政訴
    訟。原告提起本件訴訟，其起訴即屬不備合法要件，且無從
    命補正，應予駁回。又原告之訴既不合法而應予駁回，其實
    體上之主張，即毋庸再予審究，併此敘明。
四、關於追加之訴部分：
  ㈠「訴狀送達後，原告不得將原訴變更或追加他訴。但經被
    告同意或行政法院認為適當者，不在此限。」「有下列情形
    之一者，訴之變更或追加，應予准許：一、訴訟標的對於數
    人必須合一確定，追加其原非當事人之人為當事人。二、訴
    訟標的之請求雖有變更，但其請求之基礎不變。三、因情事
    變更而以他項聲明代最初之聲明。四、應提起確認訴訟，誤
    為提起撤銷訴訟。五、依第197條或其他法律之規定，應許
    為訴之變更或追加。」為行政訴訟法第111條第1項、第3項
    所明定。次按同法第107條第1項第10款規定：「原告之訴，
    有下列各款情形之一者，行政法院應以裁定駁回之。但其情
    形可以補正者，審判長應定期間先命補正：……十、起訴不
    合程式或不備其他要件者。」揆其立法意旨在於訴狀送達於
    被告後，為免被告疲於防禦，導致訴訟延滯，原則上不許原
    告為訴之變更或追加。除非被告同意變更追加或行政法院認
    為適當者，始無禁止之必要。 
  ㈡本件原告起訴後，於110年5月6日提起之「行政訴訟補充狀」
    中，復追加主張訴之聲明略以：⒈應撤銷被告「要求原告參
    加都更必須於核定前與建商達成協議」之行政處分，並將原
    告改列可參與分配者。⒉所有權移轉登記將財產歸還原告，
    可以財產信託方式參與都更等部分（見本院卷第121頁；另
    於同年10月6日、10月21日提出行政訴訟補充狀二、三），
    惟原告上開訴之追加，業經被告明白表示不同意，且與本件
    原告起訴撤銷訴願決定及系爭函文，顯屬二事，難謂有何請
    求之基礎不變可言；再者，本件原告起訴之本訴既經認訴不
    合法而經裁定駁回在案，業如前述，此追加之訴已無從依附
    ，且此訴之追加內容，又與本訴之主張事實不同，復難認有
    行政訴訟法第111條第3項規定之事由存在，應認此部分追加
    之訴有礙訴訟終結，並不適當。本件原告追加之訴，有前述
    追加起訴要件不備之不合法，且因其情形無從補正，自不應
    准許，爰併予駁回。
五、依行政訴訟法第107條第1項第10款、第104條、民事訴訟法
    第95條、第78條，裁定如主文。 
中　　華　　民　　國　　110 　年　　11　　月　　10　　日
　　　　　　　　　　臺北高等行政法院第三庭
                          　　審判長法  官　楊  得  君　
                             　　　 法  官　彭  康  凡
                            　 　　 法  官　周  泰  德　
上為正本係照原本作成。
如不服本裁定，應於送達後10日內向本院提出抗告狀（須按他造
人數附繕本）。
中　　華　　民　　國　　110 　年　　11　　月　　10　　日
　　　　　　　　　　　　　　　　　　書記官　徐  偉  倫